臺灣高等法院民事判決　　　　九十二年度上字第七四七號
　　上　訴　人　乙○○
　　訴訟代理人　秀蕊律師
　　被上訴　人　甲○○
　　訴訟代理人　陳垚祥律師
右當事人間清償借款事件，上訴人對於中華民國九十二年六月二十日臺灣士林地方法
院九十一年度訴字第一七二號第一審判決提起上訴，本院於九十三年六月九日言詞辯
論終結，判決如左：
    主      文
原判決關於駁回上訴人後開第二項之訴部分，及該部分假執行之聲請，並訴訟費用之
裁判均廢棄。
被上訴人應給付上訴人新臺幣貳佰伍拾捌萬壹仟伍佰捌拾參元，及如附表所示各利息
起算日起至清償日止按週年利率百分之五計算之利息。
其餘上訴駁回。
第一、二審訴訟費用，由被上訴人負擔十分之九，餘由上訴人負擔。
本判決所命給付，於上訴人以新臺幣捌拾陸萬壹仟元為被上訴人供擔保後，得假執行
。但被上訴人如於假執行程序實施前，以新臺幣貳佰伍拾捌萬壹仟伍佰捌拾參元為上
訴人預供擔保或將請求標的物提存者，得免為假執行。
    事  實  及  理  由
一、上訴人起訴主張：被上訴人自八十六年四月三十日起至同年九月十七日止，親自
    與伊接洽，向伊借貸如本判決附件一所示之款項，伊則交付現金或將款項匯入被
    上訴人指定之帳戶，被上訴人除親自書寫借款計算書交付予伊外，為結算與伊之
    間欠款另並製作會算單，扣除被上訴人已還款項後，被上訴人尚欠二百九十二萬
    三千二百八十五元，爰依消費借貸之法律關係，請求判令：被上訴人給付二百九
    十二萬三千二百八十五元及原判決附表各利息起算日加計法定遲延利息等情。被
    上訴人則以：系爭款項均非伊向上訴人所借，而係訴外人陳駿榮向上訴人所借，
    伊僅係幫忙計算上訴人與訴外人陳駿榮間之借貸利息，作成計算書而已等語，資
    為抗辯。
二、原審駁回上訴人之全部請求及假執行聲請，上訴人提起上訴，並於本審減縮聲明
    請求判令：被上訴人應給付二百八十六萬一千三百一十三元，及自本判決附表一
    所示各利息起算日加計之法定遲延利息，並願供擔保請准宣告假執行。被上訴人
    則求為判決：駁回上訴，如受不利判決，願供擔保請准宣告免為假執行。
三、細繹兩造上開攻防內容，本件爭執重點在於：(一)兩造自八十六年四月三十日至同
    年九月十七日止，有無成立消費借貸之法律關係？(二)若有，被上訴人向上訴人借
    貸多少款項，現尚欠多少款項等節。
四、兩造自八十六年四月三十日至同年九月十七日止，有無成立消費借貸之法律關係
    ？
    本件上訴人主張：被上訴人自八十四年間起向伊調借款項，或以電話、或當面與
    上訴人先行詢問有無款項，為消費借貸之要約，被上訴人答覆承諾後，伊或請上
    訴人之女兒蘇昭莉提領現金後送至被上訴人在臺北市○○路○段九十一巷十二弄
    二十七號二樓之公司處，由被上訴人親自或請公司職員代為點收，或按被上訴人
    指示匯入指定之銀行帳戶；數日後，被上訴人會書立借款計算書並連同供作清償
    之支票交付予伊，向以月息一分半計算利息等情，業據上訴人當庭陳述綦詳（本
    院卷(一)第七六、七七頁），並提出計算書十二紙、會算單二張為證（原審卷(一)第
    四九至五三、六四至六五頁）。被上訴人雖承認其中編號一至二、四至十二之計
    算書多紙及會算單二張為伊書寫製作之事實，惟辯陳：計算書之款項均係陳駿榮
    （原名陳清榮）向上訴人所借，非伊所借，係因上訴人怕先生知道，所以陳駿榮
    與上訴人聯絡不方使，陳駿榮因而拜託伊打電話與上訴人聯絡，有時也會拜託伊
    將支票轉交予上訴人，伊基於情誼，因熱心幫忙計算訴外人陳駿榮與上訴人間之
    借款利息而作成計算書云云，證人陳駿榮到庭時亦附會證稱：系爭款項均係伊向
    上訴人所借貸在卷（原審卷(一)第一二０頁）。惟查：
  (一)兩造已達成消費借貸之合意：
    1.觀察編號一至二（原審卷(一)第四九頁）、四至十二（原審卷(一)第五十頁下方至
      五三頁）由被上訴人書寫之借款計算書十一紙，其上清楚記載借款日期、借款
      金額，利率、預定借貸期間、還款客票之票期、利息數額、借款金額預扣利息
      後之金額、還款客票與應還款項間之差額找補等事項，遠較一般僅記載借款日
      期、金額、還款日期之借據綦細，衡諸社會一般常情，應認：兩造已就編號一
      至二、四至十二之消費借貸事宜達成合意，該十一紙借款計算書即為借款之證
      明。對照訴外人陳駿榮於八十六年八月間向上訴人借貸三百萬元，該次係由陳
      駿榮直接與上訴人接洽借款事宜之情，此為上訴人、被上訴人及證人陳駿榮所
      一致陳述（本院卷(一)第七七、九七、一二四頁），且依證人陳駿榮證稱：「如
      果我急的，就會自己直接打電話給乙○○」等語（本院卷(一)第九四頁），可見
      ：訴外人陳駿榮若欲向上訴人借款，自行直接與上訴人聯絡並無任何困難，何
      需透過被上訴人與上訴人接洽借款事宜？足認被上訴人與上訴人接洽借款事宜
      ，係為自己，而非為訴外人陳駿榮，故被上訴人所辯：訴外人陳駿榮與上訴人
      聯絡不方便，陳駿榮因而拜託伊打電話與上訴人聯絡云云，殊非可取。至於編
      號三之計算書（原審卷(一)第五十頁上方），其上字跡與其餘各紙被上訴人承認
      親自書寫之計算書字跡明顯不同，記載方式亦殊異，復經被上訴人否認，該計
      算書又無被上訴人之簽名，憑此私文書尚難逕認為被上訴人向上訴人借款之證
      明。
    2.被上訴人雖辯稱：借款計算書僅係伊基於情誼，代訴外人陳駿榮與上訴人間借
      款事宜計算利息而作成，並非伊與上訴人間之借款證明書云云。惟查：
      (1)被上訴人自陳：上訴人僅係伊之鄰居，訴外人陳駿榮僅係伊之公司客戶之一
        ，伊代陳駿榮書寫借款計算書長達兩年之久（本院九十三年六月九日言詞辯
        論筆錄），以被上訴人並非上訴人、訴外人陳駿榮之會計，而僅有鄰居及客
        戶之關係，若謂其對於他人間借款事宜，舉凡借款金額、時間、利息及找補
        等資料知之甚稔並計算詳細，且持續長達兩年，實與常情有悖；更何況，被
        上訴人苟係代理訴外人陳駿榮處理向上訴人借用款項之事宜，被上訴人為何
        在計算書上未記載代理之意旨？更何況，被上訴人自承：伊書寫計算書時，
        訴外人陳駿榮均在場（本院卷(一)第一０三頁），被上訴人竟未交由訴外人陳
        駿榮簽認，顯有違常理。參諸被上訴人前曾幫忙上訴人書寫陳清榮、嬌雅向
        上訴人借款之計算書，被上訴人在其上均載明借款人名稱：”陳清榮”、”
        嬌雅”等字眼，有上訴人提出之計算書二紙足供對照（原審卷(一)第五九頁）
        ，則被上訴人所稱：該紙寫陳清榮者，僅係隨興寫的（本院卷(一)第一０七頁
        ），已與被上訴人以前書寫計算書之習慣差異甚大，且一般常情下，若係隨
        興反會疏略不寫，被上訴人於隨興時反而書寫借款人名稱，亦與常理相左。
      (2)被上訴人雖謂：系爭多筆借款實係訴外人陳駿榮向上訴人所借云云，惟查證
        人陳駿榮就借款情節證稱：「向乙○○（上訴人）借錢的時候，只要拿客票
        （或者我自己開的支票），利息為月息一．五或者一．八，利息先扣，再給
        付餘款給我（或以現金交付給我，或是由上訴人的女兒交付給我，或是錢交
        付給甲○○（被上訴人），也有匯入我個人或是牧均公司的帳戶都有」等語
        （本院卷(一)第九四頁），則依證人陳駿榮上述：伊係持支票向上訴人調借款
        項，預扣利息，上訴人再給付餘款之方式，並無任何上訴人或陳駿榮互相找
        補之問題，此與卷附被上訴人代陳駿榮書寫借款計算書上記載之「現金700
        」（為陳駿榮再交付現金）（編號一之計算書，見本院卷(二)第六十頁上方）
        ，「再付1000」（上訴人須再付1000元予陳駿榮）（編號二之計算書，見本
        院卷(二)第六十頁下方），「35269」（上訴人僅給付陳駿榮30萬元，仍有不
        足35269元所計算」（編號四之計算書，見本院卷(二)第六一頁下方），「
        26200」（上訴人只交付25萬元，尚有不足26200元」（編號五之計算書，見
        本院卷(二)第六二頁上方），「4200」（上訴人只交付844900元，尚有不足
        4200元」（編號六之計算書，見本院卷(二)第六二頁中間），「7187」（上訴
        人卻給陳駿榮43萬元，而有多出7187元」（編號七之計算書，見本院卷(二)第
        六二頁下方）等情矛盾，證人陳駿榮證稱：「（問：就計算的結果不一致，
        要補差額，如何處理？答：對於這些我不清楚，當場都沒有算」云云，已與
        自己以前所述不一；且被上訴人陳述：「碰到（補差額）這種情形，乙○○
        會自己找陳駿榮算」，亦與證人陳駿榮證稱：「當場都沒有算（差額），隔
        一兩天之後再來計算，如果要補錢的，大部分都是甲○○告訴我，事後再補
        錢或補票給乙○○」之情相悖，益徵證人陳駿榮對於系爭借貸情節根本不知
        悉，其與被上訴人陳述述有關向上訴人借貸之情節亦不符，則證人陳駿榮如
        何與上訴人達成消費借貸之合意？可見證人陳駿榮所述：系爭借款係伊向上
        訴人所借之證詞，顯非實在而不可採信。
      (3)系爭借款之模式與被上訴人自承以前向上訴人借款之模式相同：查被上訴人
        自承：「伊向上訴人借款時，係持自己個人名義的支票或是山榮貿易公司（
        另外同事的票），向上訴人借款，沒有再另外簽具本票或提供不動產作擔保
        」、「我自己與乙○○之間的借款也會寫計算書給乙○○」、「借款之利息
        也是月息一．五分，利息都是預扣」等語明確（本院卷(一)第一０五頁），核
        與前述系爭借款之模式一致。
      (4)系爭借款之模式與訴外人陳駿榮其後向上訴人借貸三百萬元之借還款模式不
        同：查於八十六年八月間陳駿榮自己與上訴人接洽，向上訴人借款三百萬元
        ，陳駿榮除交付自己為發票人之各期還款支票外，尚提供妹妹陳麗真所有之
        門牌基隆市○○路一六八巷十四弄六號五樓房屋及坐落基地作為擔保，設定
        三百萬元之抵押權予上訴人，陳駿榮另並於訴外人林文禎開立之本票上背書
        ，再交付予上訴人供作擔保，於還款支票未如期兌現時，復開立自己與林文
        楨名義之本票供作延期清償之擔保等情，業據證人陳駿榮證陳明確（本院卷
        (一)第九七頁），並有上訴人提出之支票及本票多紙可參（原審附表五、附表
        六，即原審卷(二)第九七至一一二頁），已與系爭借款非由陳駿榮與上訴人接
        洽、無借款人提供抵押物及開立本票供作擔保之情形殊異。若系爭八十六年
        四月三十日至九月十七日止之借款係訴外人陳駿榮向上訴人所借貸者，上訴
        人衡情亦會以同一或類似方式要求提供擔保物及本票之擔保才是，上訴人焉
        有僅就其中八月間之借款三百萬元要求借款人陳駿榮提供擔保之理？更何況
        ，系爭諸筆借款係訴外人陳駿榮所借者，陳駿榮前債尚未清償，上訴人豈會
        再冒風險於八月間另行借貸三百萬元之可能？是證人陳駿榮證述：上訴人是
        為了要我解套，讓我能賺錢，以便能還她錢云云（本院(一)第一０一頁），顯
        與常理不合，更與卷附由陳駿榮提供之本票及支票等證物不符，亦無可取。
      (5)依上所陳，被上訴人所辯：伊係為幫忙上訴人與訴外人陳駿榮間借款事宜，
        而熱心書寫借款計算書一節，顯不足取。
  (二)上訴人已將借貸款項以現金或匯入被上訴人指示之銀行帳戶：
    上訴人均將被上訴人借用之款項或依指示匯入銀行帳戶，或以現金交付至被上訴
    人在臺北市○○路○段九十一巷十二弄二十七號二樓之公司處，業據被上訴人自
    承：「（問：上訴人女兒蘇昭莉有無送錢到你的安成化工廠？）答：有」（本院
    卷(一)第一０八頁）、「我是拿自己個人名義的支票或是山榮貿易公司的票（另外
    同事的票）向上訴人借款，上訴人或是給付現金，或者是將款項匯給山榮貿易公
    司。我並沒有再另外簽具本票或提供不動產作擔保」（本院卷(一)第一０五頁），
    及證人蘇昭莉證稱：「（問：是否親眼見過甲○○（被上訴人）向妳母親借過錢
    ？）（答：有，次數數不清，第一次是八十六年在我，借錢金額不記得了，我媽
    媽叫我去銀行領現金，沒有拿借據：：：我聽到甲○○說她運轉不靈，希望我媽
    媽可以幫忙她：：：當天我媽媽就叫我去現金」、「她有傳真匯款資料，有匯到
    她先生還有山榮貿易的帳戶，我媽媽回來時，我就轉告傳真資料給我媽媽，我媽
    媽就叫我去匯，：：有蠻多次的」等語可參（原審卷(一)第一四五、一四九頁），
    並有上訴人提出由被上訴人書寫之匯款帳戶資料及匯款記錄在卷可稽（原審卷(一)
    第一六四、一九九頁）。雖證人蘇昭莉為上訴人之女兒，亦無法詳細說明被上訴
    人借款之次數及歷次金額，惟因被上訴人並未否認系爭款項有交付現金或匯入指
    定帳戶之情事，已堪認定上訴人已將編號一至二、四至十二之借款計算書上所載
    借款如數交付。
  (三)另參酌被上訴人交付予上訴人清償之客票未獲兌領後，亦由被上訴人書寫會算單
    ，其上列明遭退票之還款支票金額及票期等資料，有被上訴人承認為真正之會算
    單二張附卷足憑（原審卷(一)第六四、六五頁）。被上訴人就上開會算單雖以：「
    因為一邊是鄰居，一邊是客戶，他們這樣很亂，我純粹是想幫忙，所以才臨時拿
    了我公司的信紙來寫，當時陳駿榮在場，且有看過」、「會算單是我寫的。那是
    陳駿榮提出來的退票，是依據該退票單寫的」、「會算單第一張及第二張不是同
    一天所寫：我寫第一張結（會）算單時，所列支票都在我手上，陳駿榮都在場，
    上訴人不在場，寫好之後這些票都由我轉交給上訴人。我寫第二張結算單時，我
    是看著票寫的，陳駿榮也在場，上訴人不在場，我不知道為何第二張結算單未寫
    發票人，寫完第二張結算單所列支票後，票也是由我轉交給上訴人」、「（問：
    被上訴人分兩次寫結算單，之後兩造與陳駿榮之間三方有無會算？）有會算，是
    上訴人與陳駿榮在我公司會算的，我在旁沒有參與，應該有兩、三次吧！除了在
    我公司之外，他們還有另外約定地點自己會算，是陳駿榮告訴我的」等語（本院
    卷(一)第一○三、一○七、一二七、一二八頁），核與證人陳駿榮於原審證述：「
    在製作證物八（即上開會算單）清單的時候，是我跟原告（上訴人）和被告（被
    上訴人）在一起時，我和原告核算的，這張紙是被告先寫，然後我和原告再核算
    的」（原審卷(一)第一二一頁），於本審則證稱：「我和乙○○只有核算一次」、
    「唯一的一次核算，就是這兩頁（按指原審卷(一)第六四、六五頁），亦見被上訴
    人與證人陳駿榮陳述有關會算系爭借款債務時之情節不符。若證人陳駿榮乃系爭
    款項之借款人，而非被上訴人，為何仍由被上訴人書寫會算單，且會算單尚列明
    供清償系爭借款之退票明細，核與一般情理不合；況且，證人陳駿榮與被上訴人
    陳述之會算情節又不同，益證證人陳駿榮證述其為系爭借款之借款人一節，委無
    可採。
  (四)再查被上訴人交付之還款支票遭退票後，被上訴人除再給付其他支票用供清償一
    部分款項外，尚於九十年三月十七日親自償還現金三萬元，惟被上訴人書立之收
    據卻記載：「借款人陳清榮償還乙○○」，上訴人發現有誤，遂要求被上訴人更
    改後作廢（原審卷(一)第二一一頁），若非被上訴人向上訴人借款，被上訴人焉有
    可能同意刪除修改並另立收據？另被上訴人曾分別於九十年三月二十二日、五月
    三十一日及七月七日給付上訴人三萬元、五千元及五千元，均立收據供上訴人簽
    收，收據上經上訴人之女即證人蘇昭莉加註「此致甲○○」，當時被上訴人未有
    異見，亦未要求塗掉，反收執正本存證（原審卷(一)第一○至一二頁），益見：被
    上訴人交付之上開款項，係供作清償自己之借款甚明。
  (五)又被上訴人曾在交付之面額貳拾壹萬參仟元之支票背面書寫「李」一字，有上訴
    人提出之支票正反面各一紙可參（原審卷(一)第一九七、一九八頁），姑且不論其
    是否為票據法上之背書行為，被上訴人雖辯稱：伊為供上訴人區別此乃陳駿榮之
    借款所交付云云，惟查系爭借款如係上訴人借予訴外人陳駿榮，上訴人知之甚明
    ，又何需被上訴人為供上訴人區別而在支票上記明？被上訴人若真係代陳駿榮轉
    交支票予上訴人，被上訴人竟書寫「李」字，而非「陳」字，亦顯然矛盾，故被
    上訴人所辯，殊非實在。
  (六)再輔以兩造於九十年三月二十日之對話錄音帶內容，可知系爭款項應係被上訴人
    向上訴人所借貸：查該對話錄音帶係由上訴人提出，其內聲音為兩造，業據本院
    當庭勘驗屬實，並有上訴人提出之譯文可參（原審卷(一)第一六三頁），且經法務
    部調查局鑑定該錄音帶並無剪接情事，有該局九十二年九月十七日院田民團字第
    一一二七０號鑑定通知書附卷足憑（本院卷(一)九十頁），復經兩造當庭確認在卷
    （本院卷(一)第一四０頁）。錄音帶對話內容中，被上訴人自陳：「我也知道，我
    也很緊，：：：我有我就會還妳，若妳要問，我也只能說五千、一萬是不是，我
    湊一湊我會給妳，我很緊：：我只能說五千：：：我很緊妳知道嗎」等語，未見
    被上訴人否認為系爭款項之借款人，撇清自己與系爭借款之關係，反認真陳述自
    己財力困窘、願意分期清償之意旨，更堪認定被上訴人為系爭款項之借款人。雖
    被上訴人以：當天自己重感冒，上訴人口氣也不好，伊為了不發生爭吵，所以才
    這樣講的云云置辯，惟聽聞上訴人於錄音帶之說話語氣並未不好，縱被上訴人當
    時感冒，其若非借款人，焉有認真思考分期清償方案之可能？是被上訴人上開所
    辯，委無可採。至於被上訴人雖於對話中提及：「因為這確實是陳清榮拿去」云
    云，可知被上訴人於借款後，將款項再轉借予訴外人陳駿榮之情，惟對於被上訴
    人為系爭款項之借款人並無任何影響。
  (七)承上開說明，被上訴人與證人陳駿榮雖均稱：系爭款項係陳駿榮向上訴人所借云
    云，惟審酌被上訴人於借款計算書上書寫借款金額、日期、利息金額、還款支票
    金額及互相找補之差額等事項綦詳，且有卷附編號一至二、四至十二之十一紙計
    算書，對照被上訴人與證人陳駿榮所述有關系爭借款、會算等情節均不符；再參
    以系爭借款之模式與兩造之間以前借款模式相同，與訴外人陳駿榮嗣後向上訴人
    借貸三百萬元之模式殊異等情，因認：系爭款項並非證人陳駿榮向上訴人所借貸
    ，而係被上訴人向上訴人所借貸，此有被上訴人書寫之借款計算書、會算單、兩
    造之對話錄音內容足資證明。
五、被上訴人尚欠上訴人多少款項？
  (一)上訴人主張：被上訴人自八十六年四月三十日至同年九月十七日止，先後向伊借
    款多次，扣除被上訴人交付之還款支票兌領之款項，尚有本金二百八十六萬一千
    三百一十三元尚未清償之情，已提出如本判決附件所示之債務本息明細之計算式
    ；被上訴人就上訴人兌領之還款支票票款即為約定清償日先抵充利息、次充本金
    之計算方式並無意見（本院卷(二)第八一頁），依上開四、所述，本院以上訴人卷
    附編號一至二、四至十二之借款計算書為據（即本判決附件所示第一至二、四至
    十一、十三項所示），核與被上訴人於借款計算書上所載文義相符，上訴人於該
    各該項下說明被上訴人交付還款支票之抵充順序及金額均無不合（各計算書之說
    明，見本院卷(二)第四一、四三、四五、四七頁），因認：被上訴人尚積欠上訴人
    之本金為二百五十八萬一千五百八十三元（0000000-000000-000000= 0000000，
    即本判決附件之第一、二、四至十一、十三等項尚餘本金總計）。
  (二)至於附件編號三之借款，因借款計算書非被上訴人所書，尚難以該計算書認定為
    被上訴人向上訴人所借款項。另附件編號十二之借款，既無被上訴人所書之借款
    計算書為證，縱令上訴人持有面額十三萬元之退票，因票據為無因證券，僅憑支
    票之簽發、授受或轉讓，尚不足證明兩造就該十三萬元票款即為消費借貸之法律
    關係，是就上訴人主張之上開兩項借款，應予剔除。故上訴人就借貸本金於二百
    五十八萬一千五百八十三元之範圍內，為有理由，上訴人逾上開數額之本金請求
    ，則不應准許。
  (三)又被上訴人自陳：兩造間借款之利率，約定以月息一．五分計算（本院卷(一)第一
    ○五頁），據以計算年息為百分之十八；另被上訴人交付還款支票之票載發票日
      期即為兩造約定之清償日，亦為兩造所一致陳述，則上訴人於本件訴訟中請求
      被上訴人就本判決附表所示各利息起算日（即附件編號一至二、四至十一、十
      三項各還款支票之票載發票日翌日）起按年息百分之五計算遲延利息，核屬有
      據，應予准許；逾上開准許範圍，應予駁回。
六、綜上所述，上訴人本於消費借貸之法律關係，請求上訴人返還借款於二百五十八
    萬一千五百八十三元，及如附表所示各利息起算日起加計法定遲延利息之範圍內
    ，為有理由，應予准許；逾上開准許範圍之請求，洵屬無據，應予駁回。就上訴
    人勝訴部分，原審判決上訴人敗訴及駁回其假執行之聲請，尚有未洽，上訴人提
    起上訴指摘原判決不當，為有理由，爰由本院廢棄改判如主文第二項所示；並就
    上訴人勝訴部分，依兩造聲請定准免假執行之擔保金額如主文第五項所示。至於
    上訴人敗訴部分，原審為上訴人敗訴之判決及駁回其假執行之聲請，並無不合，
    上訴人仍執陳詞，求予廢棄，為無理由，應予駁回。
七、本件事證已臻明確，上訴人聲請訊問證人黃明輝，另被上訴人聲請訊問證人蘇秋
    玲、林文禎，因上開三人均非當場見聞兩造間借款事實之人，無益本件主要待證
    事實之查證，本院因認並無傳訊之必要。又兩造其餘攻防及舉證，核與結論不生
    影響，爰不再一一論述，併此敘明。
八、據上論結：本件上訴為一部有理由，一部無理由，依民事訴訟法第四百五十條、
    第四百四十九條第一項、第七十九條、第四百六十三條、第三百九十條第二項、
    第三百九十二條，判決如主文。
中　　　華　　　民　　　國　　九十三　　年　　  六　　月　  　二十三  　日
                                    民事第九庭
                                        審判長法  官  李  瓊  蔭
                                              法  官  張      蘭
                                              法  官  林  金  吾
正本係照原本作成。
被上訴人如不服本判決，應於收受送達後二十日內向本院提出上訴書狀，其未表明上
訴理由者，應於提出上訴後二十日內向本院補提理由書狀（均須按他造當事人之人數
附繕本）上訴時應提出委任律師或具有律師資格之人之委任狀；委任有律師資格者，
另應附具律師資格證書及釋明委任人與受任人有民事訴訟法第四百六十六條之一第一
項但書或第二項（詳附註）所定關係之釋明文書影本。
中　　　華　　　民　　　國　　九十三　　年　　  六　　月　  　二十三  　日
　　　　　　　　　　　　　　　　　　　　　　　書記官  張  淑  芳
附註：
民事訴訟法第四百六十六條之一（第一項、第二項）：
對於第二審判決上訴，上訴人應委任律師為訴訟代理人。但上訴人或其他法定代理人
具有律師資格者，不在此限。
上訴人之配偶、三親等內之血親、二親等內之姻親，或上訴人為法人、中央或地方機
關時，其所屬專任人員具有律師資格並經法院認為適當者，亦得為第三審訴訟代理人
。
